【裁判字號】    92,訴,54
【裁判日期】    920724
【裁判案由】    分割共有物
【裁判全文】
臺灣雲林地方法院民事判決  九十二年度訴字第五四號
    原      告  巳○○○
    被      告  癸○○
                丑○○
                己○○
                寅○○○
                乙○○
                子○○
                甲○○
                午○○○
                庚○○
                丁○○
                戊○○
                辛○
                壬○
                丙○○
                卯○○
                未○○○
                辰○○
右當事人間請求分割共有物事件，本院判決如左：
    主    文
被告丑○○、己○○、寅○○○、乙○○、子○○、甲○○、午○○○、庚○○、丁○○、戊○○應就坐落雲林縣麥寮鄉○○○段六三七地號，地目田，面積○‧二一四
四公頃土地；同段六三八地號，地目田，面積○‧一二四二公頃土地，被繼承人林停
所有權應有部分各為二一六○分之四辦理繼承登記。
被告辛○、壬○、丙○○、卯○○、未○○○應就坐落雲林縣麥寮鄉○○○段六三七
地號，地目田，面積○‧二一四四公頃土地；同段六三八地號，地目田，面積○‧一
二四二公頃土地，被繼承人林連富所有權應有部分各為二一六○分之四辦理繼承登記
。
前二項繼承登記辦理完畢後，兩造共有前述土地准予合併分割，其分割方法如附圖所
示，即：編號１面積○‧○○○六二七公頃土地分歸被告癸○○取得；編號２面積○
‧○○○六二七公頃土地分歸被告丑○○、己○○、寅○○○、乙○○、子○○、甲○○、午○○○、庚○○、丁○○、戊○○共同取得，並保持公同共有；編號３面積
○‧○○○六二七公頃土地分歸被告辛○、壬○、丙○○、卯○○、未○○○共同取
得，並保持公同共有；編號４面積○‧○○○六二七公頃土地分歸被告辰○○取得；
編號５面積○‧三三六○九二公頃土地分歸原告取得。
訴訟費用由兩造按原應有部分比例負擔。
    事    實
甲、原告方面：
  一、聲明：如主文所示。
  二、陳述：
    （一）本件原共有人林停業於民國（下同）七十八年三月十四日死亡，其繼承人
          即被告丑○○、己○○、寅○○○、乙○○、子○○、甲○○、午○○○
          、庚○○、丁○○、戊○○尚未辦理繼承登記。
    （二）原共有人林連富已於八十五年五月三十一日死亡，其繼承人即被告辛○、
          壬○、丙○○、卯○○、未○○○尚未辦理繼承登記。
    （三）坐落雲林縣麥寮鄉○○○段六三七、六三八地號土地為兩造所共有，該土
          地並無不予分割之協定，亦無不能分割之事由，現因事實需要而有分割之
          必要，爰依法請求分割。
  三、證據：提出土地登記簿謄本、地籍謄本、繼承系統表、戶籍謄本為證。
乙、被告方面：
    均未於言詞辯論期日到場，亦未提出準備書狀作何聲明或陳述。
丙、本院依職權履勘系爭土地並囑託雲林縣台西地政事務所繪製土地複丈結果圖說在
    卷。
    理    由
一、本件被告未於言詞辯論期日到場，核無民事訴訟法第三百八十六條各款所列情形
    ，爰依原告聲請，由其一造辯論而為判決。
二、原告主張坐落雲林縣麥寮鄉○○○段六三七、六三八地號土地為兩造所共有，應
    有部分各如附圖說明持分欄所載，共有人間並無不予分割之協定，亦無因物之使
    用目的不能分割之情形，原共有人林停、林連富均已死亡，被告丑○○、己○○
    、寅○○○、乙○○、子○○、甲○○、午○○○、庚○○、丁○○、戊○○及
    被告辛○、壬○、丙○○、卯○○、未○○○分別為其二人之繼承人，迄今均未
    辦理繼承登記等情，業據原告提出土地登記簿謄本、繼承系統表、戶籍謄本等為
    證，自堪信為真實。
三、按各共有人得隨時請求分割共有物，但物之使用目的不能分割或契約訂有不分割
    之期限者，不在此限。共有物之分割，依共有人協議之方法行之，分割方法不能
    協議決定者，法院得因任何共有人之聲請，命為左列之分配：一、以原物分配於
    各共有人。二、變賣共有物，以價金分配於各共有人，民法第八百二十三條第一
    項、第八百二十四條第一項、第二項分別定有明文。又每宗耕地分割後每人所有
    面積未達○‧二五公頃者，不得分割，但本條例中華民國八十九年一月四日修正
    施行前之共有耕地，得分割為單獨所有，農業發展條例第十六條第四款定有明文
    。系爭土地既無不得分割之情形，共有人間亦無不分割之特約，又無法達成協議
    分割之共識，雖系爭土地地目為田，分割後被告單獨取得之土地面積均未達○‧
    二五公頃者，惟因兩造於八十年間即共有系爭土地，有土地登記謄本附卷可稽，
    則原告依上開規定，請求裁判分割，為有理由，應予准許。又因繼承，於登記前
    已取得不動產物權者，非經登記，不得處分其物權，民法第七百五十九條定有明
    文，而分割共有物性質上為處分行為，當事人於訴訟中，併請求辦理繼承登記，
    不但符合訴訟經濟原則，於法之旨趣亦無違（最高法院六十九年台上字第一○一
    二號判例參照）。從而，原告於系爭土地分割之處分行為前，請求被告丑○○、
    己○○、寅○○○、乙○○、子○○、甲○○、午○○○、庚○○、丁○○、戊○○、辛○、壬○、丙○○、卯○○、未○○○一併辦理繼承登記，核無不合，
    亦應准許。
四、查兩造共有之系爭土地為田地，現種植花生，其上並無任何建物，此經本院至現
    場履勘屬實，有本院所製作之勘驗筆錄在卷可稽。本件原告請求原物合併分割，
    而系爭土地依原物分割，並無困難。又現行法令雖無合併裁判分割之規定，但亦
    無禁止之明文。是在共有人及其應有部分相同，而各共有土地又連接一處，使用
    目的均相同之情形下，基於物盡其用之經濟效能，實務上准許共有人就毗連之數
    宗土地訴請裁判合併分割。本件系爭二筆土地，彼此相連，共有人及其應有部分
    相同，地目同為田，自應合併分割，方有助於土地之最佳利用。本院參酌原告所
    提出之分割方案及系爭土地目前之使用現狀，且如附圖所示編號１、２、３、４
    、５部分均面臨同一條鄉○道路，通行無虞，是認附圖所示方法分割應能符合共
    有人之利益。從而，原告訴請依如附圖所示之方法，並無不合理之處，爰依法判
    決如主文所示。
五、又分割共有物之訴為形式之形成訴訟，法院不受原告聲明分割方案之拘束，故如
    准予裁判分割，原告之訴即有理由，並無敗訴之問題。又裁判分割共有物之訴訟
    為固有必要共同訴訟，共有人雖同意分割，只要不同意原告主張之分割方案，即
    必須被列為被告而應訴，故被告之抗辯自為伸張或防衛權利所必要，故本院認於
    裁判分割共有物訴訟，於法院准予分割，原告之訴為有理由時，仍應由兩造依系
    爭土地應有部分之比例分擔訴訟費用較符公平，附此敘明。
六、據上論結，本件原告之訴為有理由，依民事訴訟法第三百八十五條第一項前段、
    第七十八條、第八十一條第一款、第八十五條第一項但書，判決如主文。
中      華      民      國    九十二    年      七      月    二十四    日
                                臺灣雲林地方法院民事第一庭
~B法      官  鍾貴堯
右正本證明與原本無異。
如不服本判決，應於本判決送達後二十日內向本院提出上訴狀。（須附繕本）
中      華      民      國    九十二    年      七      月    二十四    日
~B法院書記官  高月華


司法院資訊處製作；財團法人民間司法改革基金會備份。
